臺灣彰化地方法院民事判決
109年度訴字第908號
原      告  中華開發資產管理股份有限公司

法定代理人  李天送  
訴訟代理人  莊獻超  

            季佩芃律師
複代理人    鍾奇維  

被      告  莊國禧律師即詹子彬之遺產管理人

            詹麗姬    住新北市○○區○○路000巷00弄0號0     
                     樓
            詹麗琴  
            詹麗抄  

上  三  人
訴訟代理人  張雅晴  

被      告  林助信律師即詹許阿庚之遺產管理人

上列當事人間請求代位分割共有物事件，本院於民國110年10月7
日言詞辯論終結，判決如下：
    主  文
被繼承人詹明發所遺如附表一所示之遺產，應依附表二「應繼分
比例」欄所示之比例分割為分別共有。
訴訟費用由兩造依附表二「訴訟費用負擔比例」欄所示之比例負
擔。
    事實及理由
壹、程序事項
　　被告（下合稱被告，單指一人則逕稱其姓名）林助信律師即
    詹許阿庚之遺產管理人經合法通知，未於言詞辯論期日到場
    ，核無民事訴訟法第386條所列各款情形，爰依原告之聲請
    ，由其一造辯論而為判決。
貳、兩造主張
　一、原告主張：
　　㈠被代位人詹子郎邀同詹珠瑄（以下均逕稱其姓名）為連帶
      保證人向原債權人合作金庫銀行股份有限公司（下稱合作
      金庫）借款，惟未如其還款，尚積欠新臺幣（下同）2,00
      0,256元及利息、違約金等尚未清償。伊受讓上開債權，
      自為本件合法債權人。
　　㈡附表一所示之遺產原為被繼承人詹明發所有，而詹明發於
      民國95年12月29日死亡後，該遺產應由詹子郎、詹珠瑄與
      被告共同繼承，業已辦理登記。
　　㈢詹子郎、詹珠瑄自應以行使遺產分割請求權方式取得財產
      ，進而清償對伊所負之債務，惟詹子郎、詹珠瑄迄今仍怠
      於行使，且已陷於無資力，伊自有行使代位權以保全債權
      之必要，為此，伊為保全自己之債權，爰依民法第242條
      、第1164條規定，代位詹子郎、詹珠瑄請求分割詹明發之
      遺產等語。
　　㈣並聲明：如主文第1項所示。
　二、被告辯稱：
　　㈠被告莊國禧律師即詹子彬之遺產管理人稱：對分割遺產沒
      有意見。
　　㈡詹麗姬、詹麗琴、詹麗抄稱：沒有意見。
　　㈢林助信律師即詹許阿庚之遺產管理人未於最後言詞辯論期
      日到場，惟其於書狀稱：同意將詹明發遺產分割為分別共
      有。
參、本院之判斷
　一、本件原告主張：伊受讓詹子郎、詹珠瑄積欠合作金庫之借
      款及利息、違約金等債權，詹明發於95年12月29日死亡，
      所留遺產如附表一所示，並由詹子郎、詹珠瑄與被告共同
      繼承，各繼承人應繼分比例如附表二「應繼分比例」欄所
      示，且附表一編號1及2之遺產已辦理繼承登記，由繼承人
      公同共有，編號3建物則未辦保存登記；另原告為詹子郎
      、詹珠瑄之債權人等情，業經原告提出土地謄本、臺灣高
      雄地方法院90年度執恭字第4101號債權憑證、債權轉讓證
      明書、原告公司變更登記表、詹明發除戶戶籍謄本及繼承
      人之戶籍謄本等為證（本院卷1第19頁至第45頁、第235頁
      至第255頁），並經本院調閱附表一編號1、2之最新登記
      謄本與異動索引、登記申請書，及經本院函詢而獲二林地
      政事務所回復之函文；向財政部中區國稅局北斗稽徵所調
      閱詹明發之遺產稅申報資料等，查明屬實（登記資料外放
      卷、本院卷1第29頁至第71頁、第207頁至第221頁，卷2第
      47頁），復為被告所不爭執，堪予認定。
　二、原告代位詹子郎、詹珠瑄請求將附表一所示之遺產分割為
      分別共有，有無理由？
　　㈠按繼承人自繼承開始時，除本法另有規定外，承受被繼承
      人財產上之一切權利、義務；但權利、義務專屬於被繼承
      人本身者，不在此限。繼承人有數人時，在分割遺產前，
      各繼承人對於遺產全部為公同共有。繼承人得隨時請求分
      割遺產；但法律另有規定或契約另有訂定者，不在此限。
      民法第1148條第1項、第1151條、第1164條分別定有明文
      。又債務人怠於行使其權利時，債權人因保全債權，得以
      自己之名義，行使其權利；但專屬於債務人本身者，不在
      此限，民法第242條亦有明定。由是可知，於繼承開始後
      ，各繼承人依應繼分或遺囑分配之比率，當然繼承被繼承
      人財產上之一切權利義務而成為公同共有，繼承人所繼承
      者既為財產權（包括積極財產及消極財產），各繼承人對
      遺產之分割請求權，性質上即為具有財產價值之權利，而
      得依民法第242條代位行使之。經查詹明發如附表一所示
      之遺產，並無不能分割之情形，而詹子郎、詹珠瑄對原告
      所負債務迄未清償，惟渠等為詹明發之繼承人，本得依法
      行使遺產分割請求權，以消滅系爭遺產之公同共有關係，
      然詹子郎、詹珠瑄迄未請求分割詹明發之遺產。參以詹子
      郎108年僅有240元股利所得，另詹珠瑄則無所得，二人主
      要財產為繼承自詹明發如附表一所示之遺產（本院卷1第1
      77頁至第194頁），對於詹子郎、詹珠瑄已陷於無資力乙
      節，到庭被告亦不爭執（本院卷2第30頁），則原告稱詹
      子郎、詹珠瑄陷於無資力，致原告對詹子郎、詹珠瑄債權
      無法受償，應可採憑，從而原告主張代位詹子郎、詹珠瑄
      請求分割詹明發如附表一所示之遺產，洵屬有據。
　　㈡按終止遺產之公同共有關係，應以分割方式為之，將遺產
      之公同共有關係終止改為分別共有關係，性質上屬分割遺
      產方法之一（最高法院82年度台上字第748號判決要旨參
      照）。查原告主張如附表一所示遺產依附表二「應繼分比
      例」欄所示之比例，分割為分別共有之分割方法（本院卷
      1第267頁），經核與民法第1141條、第1144條第1款所定
      應繼分無違，且僅係將公同共有改為分別共有之關係，並
      不損及各繼承人之利益，各被告對於所分得之應有部分得
      單獨自由處分，亦可避免公同共有關係久延致影響彼此權
      益，堪認此分割方法應屬合理，故應將附表一所示遺產依
      附表二「應繼分比例」欄所示之比例，分割為分別共有。
　　㈢另查附表一編號3之建物，雖未辦理所有權登記，無從為繼
      承登記；惟詹子郎、詹珠瑄與被告為詹明發之法定繼承人
      ，仍得依繼承之規定，取得該建物所有權，僅因該建物無
      從辦理繼承登記，而不得就該建物「所有權」為分割之處
      分權行為，然就詹子郎、詹珠瑄與被告所繼承取得該建物
      「事實上處分權」，係所有權能之集合，得為讓與之標的
      ，並具財產權之性質，屬民法第831條規定之「所有權以
      外之財產權由數人共有或公同共有」情形，得成為法院裁
      判分割之客體（臺灣高等法院暨所屬法院103年法律座談
      會民事類提案第5號審查意見要旨參照）。況民法第1164
      條所定之遺產分割，係以整個遺產為一體為分割，並非以
      遺產中個別之財產分割為對象，其目的在廢止整個遺產之
      公同共有關係，而非旨在消滅個別財產之公同共有關係，
      其分割方法，應對全部遺產整體為之，此與民法第830條
      第2項所定公同共有物之分割，係對個別公同共有物為分
      割者，有所不同（最高法院109年度台上字第1957號判決
      要旨參照），則附表一編號3之建物既為詹明發之遺產，
      自應一併予以分割，以免於遺產之清算有所遺漏，並與其
      他遺產採相同分割方法，亦即如附表二「應繼分比例」欄
      所示之比例分割為分別共有。
肆、綜上所述，原告代位請求詹子郎、詹珠瑄及被告應就詹明發
    所遺留如附表一所示之遺產，應依附表二「應繼分比例」欄
    所示之比例分割為分別共有，為有理由，應予准許。
伍、末按因共有物分割、經界或其他性質上類似之事件涉訟，由
    敗訴當事人負擔訴訟費用顯失公平者，法院得酌量情形，命
    勝訴之當事人負擔其一部，民事訴訟法第80條之1定有明文
    。而各繼承人均得隨時請求分割遺產，且裁判分割遺產乃形
    成訴訟，法院決定遺產分割之方法時，應斟酌何種分割方法
    較能增進共有物之經濟效益，並兼顧全體繼承人之利益，以
    決定最適當之分割方法，不受原告聲明之拘束，亦不因由何
    人起訴而有不同。又代位分割遺產之訴，係由原告以自己名
    義主張代位權，以保全債權為目的而行使債務人之遺產分割
    請求權，原告與被告之間實屬互蒙其利。故應由原告（詹子
    郎、詹珠瑄部分應由原告負擔）與被告依附表二「訴訟費用
    負擔比例」欄所示比例負擔，較屬公允，爰諭知訴訟費用之
    負擔如主文第2項所示。
陸、本件事證已臻明確，兩造其餘攻擊防禦方法及證據，經核與
    判決結果不生影響，爰不予調查及一一論列，併此敘明。
柒、據上論結，本件原告之訴一部為有理由，一部為無理由，爰
    依民事訴訟法第385條第1項前段、第80條之1、第85條第1項
    但書，判決如主文。
中　　華　　民　　國　　110 　年　　10　　月　　29　　日
                  民事第一庭    法　官  徐沛然
以上正本係照原本作成。
如對判決上訴，應於判決送達後20日內向本院提出上訴狀。如委
任律師提起上訴者，應一併繳納上訴審裁判費。
中　　華　　民　　國　　110 　年　　10　　月　　29　　日
                                書記官  蔡明株
附表一：被繼承人詹明發所留遺產
編號 項     目 權利範圍 1 彰化縣○○鄉○○段0000地號土地 1/1 2 彰化縣○○鄉○○段0000地號土地 2/3 3 門牌為彰化縣○○鄉○○路0號之建物（未辦保存登記） 1/1 

附表二：
編號 繼承人 應繼分比例 訴訟費用負擔比例 1 林助信律師即詹許阿庚之遺產管理人 1/7 1/7 2 莊國禧律師即詹子彬之遺產管理人 1/7 1/7 3 詹子郎 1/7 1/7（由原告負擔） 4 詹珠瑄 1/7 1/7（由原告負擔） 5 詹麗姬 1/7 1/7 6 詹麗琴 1/7 1/7 7 詹麗抄 1/7 1/7